臺灣士林地方法院民事判決
109年度訴字第1930號
原      告  葉志顯  
被      告  陳育嫺（原姓名：陳彥美）                   
00000000000 朱淑敏  
兼
訴訟代理人  陳清河  
上列當事人間債務不履行損害賠償事件，本院於110年11月3日言
詞辯論終結，判決如下：
    主  文
原告之訴及假執行之聲請均駁回。
訴訟費用由原告負擔。
    事  實  及  理  由
壹、程序部分：
    按訴狀送達後，原告不得將原訴變更或追加他訴，但擴張或
    減縮應受判決事項之聲明者，不在此限，民事訴訟法第255
    條第1項第3款定有明文。原告起訴時請求被告給付新臺幣（
    下同）110萬5,000元，嗣於本院審理中，變更請求被告給付
    115萬5,000元（見本院卷第196至204、216頁），所為經核
    合於前開規定，應予准許。
貳、實體部分：
一、原告起訴主張：伊於民國107年6月2日透過訴外人洪碧蓮（
    下逕稱姓名）承租被告陳育嫺（原名：陳彥美，下逕稱陳育
    嫺）名下門牌號碼為新北市○○區○○路0段000號13樓之房屋（
    下稱系爭房屋，與其坐落土地合稱系爭房地），約定每月租
    金1萬8,500元，租期自107年7月1日起至109年6月30日止，
    並簽訂租賃契約為憑，經洪碧蓮告知伊系爭房地為其與被告
    陳清河、朱淑敏（下分稱其姓名，與陳育嫺合稱被告）合夥
    炒房標的之一，由其全權代為處理系爭房地相關事宜，陳育
    嫺僅為人頭。嗣洪碧蓮於109年2月間告知伊，其與前述合夥
    人急欲出售系爭房地，並與任職有巢式房屋摩天店之訴外人
    黃靖憑簽立專任委託銷售契約，銷售期間至109年6月30日止
    。旋肺炎疫情導致房市買氣低靡，洪碧蓮遂鼓吹伊買下系爭
    房地，伊遂與洪碧蓮、陳清河、朱淑敏於109年6月7日在系
    爭房地所在社區微笑莊園之咖啡廳見面，在黃靖憑見證下，
    達成系爭房地由伊以840萬元承購之口頭承諾約定，惟礙於
    系爭房地尚有專任委託銷售契約，而定於該契約期滿翌日即
    109年7月1日正式簽訂買賣契約，陳清河、朱淑敏並向伊一
    再表示全權委由洪碧蓮處理。洪碧蓮復於109年6月8日又告
    知伊，趁肺炎疫情控制得宜，報復性買氣旺，要伊以系爭房
    地準所有權人再予出售共享利益，二人遂於該日口頭約定：
    系爭房地於109年7月1日前，如能以逾840萬元之價格售出，
    則由伊取得差價50％金額，並應給予伊充分找屋、搬遷期間
    ，不得催促，如未能售出，則由伊於109年7月1日以840萬元
    正式簽約，是兩造間已成立該契約（下稱系爭分潤緩遷契約
    ）。旋系爭房地經第三人於109年6月22日以960萬元承購，
    豈被告竟反悔不履行系爭分潤緩遷契約，除拒絕給付伊價金
    差額50％之金額即60萬元，並進行以下一連串逼迫伊搬遷之
    行為：於109年6月23日由陳清河來電對伊咆哮要求搬遷、於
    同日以陳育嫻名義寄送存證信函予伊要求於租賃期滿搬遷、
    於109年7月1日由朱淑敏對伊冷嘲熱諷、語帶威脅要求搬遷
    ，並與陳清河共赴有巢式房屋摩天店，編纂事實向店長控訴
    黃靖憑、於同日並再以陳育嫻名義寄出存證信函恐嚇威脅伊
    搬遷、於109年7月11日、7月17日、7月20日由陳清河與朱淑
    敏與其他圍事者對伊為咆哮、威脅、恐嚇，辱罵伊海蟑螂而
    要求伊搬遷，另於109年7月14日取消伊進出系爭房屋門卡阻
    礙伊返家。伊嗣並先後遭陳育嫺控告刑事侵占、恐嚇取財罪
    及為民事起訴追償55萬5,000元，刑事部分業經臺灣士林地
    方檢察署（下稱士林地檢署）檢察官以109年度偵字第16400
    號處分書為不起訴。被告拒絕給付伊其出售系爭房屋利潤，
    並對伊為一連串逼迫搬遷及提告行為，所為乃不履行系爭分
    潤緩遷契約所約定之義務，並因此侵害伊之人格權，且無權
    占有應歸屬原告之利潤，爰依系爭分潤緩遷契約法律關係、
    民法第227條之1準用同法第195條規定及同法第767條規定，
    請求被告給付60萬元及利息，又被告於109年7月11日、7月1
    7日、7月20日三度對伊咆哮、恐嚇及威脅，辱罵伊海蟑螂，
    嗣並編纂事實對伊提出侵占及恐嚇取財告訴及提起民事訴訟
    對伊求償，致侵害伊之名譽權，爰依侵權行為法律關係，請
    求被告賠償原告精神慰撫金55萬5,000元及利息等語。並聲
    明：被告應給付原告115萬5,000元，及自109年9月18日起至
    清償日止，按年息5％計算之利息。併陳明願供擔保，請准宣
    告假執行。
二、被告則以：
㈠、陳育嫺、陳清河以：陳清河為陳育嫺父親，系爭房地為陳育
    嫺所有，洪碧蓮為系爭房地之隱名合夥人，陳清河與陳育嫺
    僅授權洪碧蓮出租系爭房地，並以950萬元為底價出售系爭
    房地事宜，並未授權洪碧蓮以840萬元將系爭房地出售予原
    告，且陳育嫺或洪碧蓮與原告間並未就系爭房地簽訂有任何
    買賣契約書面，又系爭房地租期屆至，陳清河受陳育嫺之託
    請原告搬離系爭房地，係合法權利之行使，並願意提供2萬
    元搬遷費，然遭原告拒絕，並無對原告咆哮、恐嚇、威脅及
    辱罵海蟑螂情事，又陳育嫺以存證信函請原告搬離，因原告
    亦以存證信函回覆要求給付55萬元，陳育嫺方對原告提起侵
    占、恐嚇取財刑事告訴，因原告獲不起訴處分，原告復對被
    告提起誣告告訴，另109年7月17日、7月20日至系爭房地亦
    係請求原告搬離，而朱淑敏僅於7月17日陪同前往系爭房地
    ，與本件並無任何關係，且系爭房地出售時有向有巢式房屋
    摩天店店長確認已無專任委託銷售契約，系爭房地於109年6
    月22日以含仲介佣金在內之960萬元出售，因原告並非系爭
    房地所有人，無權要求所述逾840萬元價差之50％價金，陳育
    嫺亦無承諾給原告利潤，另陳育嫺對原告所提遷讓房屋等民
    事事件勝訴，其中44萬元是訴訟標的金額，7、8萬元係原告
    應給付予陳育嫺之金額等語，資為抗辯。並聲明：原告之訴
    駁回
㈡、朱淑敏以：朱淑敏非系爭房地大股東，第一次經由洪碧蓮介
    紹時僅知原告係系爭房地現任房客，惟未同意系爭房地以84
    0萬元出售予原告，且未收訂金，亦無訂立契約，洪碧蓮亦
    以口頭告知原告840萬元金額過低，陳育嫺不願出售，是原
    告所述應舉證證明，至陪同陳清河前往有巢式房屋摩天店係
    確認系爭房地是否已經取消專任委託銷售契約，又亦否認有
    要給付10萬元予原告，係因系爭房地租期屆至，原告不肯搬
    遷，反而拿10萬元租金要請洪碧蓮收下，惟系爭房地既要出
    售，即不可能再向原告收取租金，故將租金退還予原告，原
    告所述均不實在等語，資為抗辯。並聲明：原告之訴駁回。
三、經查，原告於107年6月2日透過洪碧蓮承租陳育嫺名下系爭
    房屋，每月租金1萬8,500元，租期自107年7月1日起至109年
    6月30日止，並定有租賃契約為憑，嗣陳育嫺分別於109年6
    月23日、7月1日自淡水崁頂郵局寄發存證信函要求其於租期
    屆至搬離系爭房屋，陳清河並以陳育嫺之告訴代理人身分向
    其提起刑事侵占、恐嚇取財告訴，經士林地檢署以109年度
    偵字第16400號裁定不起訴，原告復對被告提起誣告、恐嚇
    取財告訴、對陳清河提起妨礙名譽告訴，均分別經士林地檢
    署以110年度偵字第12203號、110年度偵字第13900號裁定不
    起訴，另陳育嫺起訴請求原告返還系爭房地及給付違約金,
    經本院士林簡易庭以109年度士簡字第1002號民事簡易判決
    原告應將系爭房地返還陳育嫺，並至返還系爭房地之日止，
    按月給付陳育嫺2萬7,550元，原告不服提起上訴，本院以10
    9年度簡上字第294號受理，嗣原告於110年8月10日撤回上訴
    而告確定，另陳育嫻於109年6月22日以960萬元價格出售系
    爭房屋予第三人，及原告於109年9月18日與代理陳育嫺之洪
    碧蓮簽訂租賃房屋點交確認書等情，為兩造所不爭執，並有
    系爭房地租賃契約書、淡水崁頂郵遞局第000660、000684號
    存證信函、士林地檢署109年度偵字第16400號、110年度偵
    字第12203號、110年度偵字第13900號不起訴處分書、本院
    士林簡易庭109年度士簡字第1002號民事簡易判決書、租賃
    房屋點交確認書等件附卷可按（見本院卷第34至40、84至10
    2、180至188頁、士林地檢署109年度他字第5370號卷第119
    頁），且經本院職權調閱法學檢索系統、士林地檢署110年
    度偵字第12203、13900號、他字第1118、2566、5370號偵查
    卷宗核閱無訛，應堪認定。
四、按民事訴訟如係由原告主張權利者，應先由原告負舉證之責
    ，若原告不能先舉證證實自己之主張為真實，則被告就其抗
    辯事實，即令不能舉證，或其所舉證據尚有疵累，亦應駁回
    原告之請求，此為舉證責任分配之當然結果（最高法院58年
    度台上字第1414號判決要旨參照）。原告主張被告於109年6
    月8日授權洪碧蓮與其約定：系爭房地於109年7月1日前，如
    能以逾840萬元之價格售出，則由伊取得超出金額50％部分，
    並給予伊充分找屋、搬遷期間，不得催促，如未能售出，則
    由伊於109年7月1日以840萬元正式簽約承購，兩造因而成立
    系爭分潤緩遷契約，然為被告所否認，是原告自應就其所主
    張系爭分潤緩遷契約確實成立乙情負舉證責任。原告固聲請
    證人洪碧蓮到庭作證，然據洪碧蓮到庭結證稱：「（問：系
    爭房地嗣後有無出售？）原告已經租了兩年多，但被告陳育
    嫺主張要賣，有告訴原告要出賣系爭房地，原告表示如果能
    給他從事房屋仲介的女朋友專任約，他願意於租賃期間給買
    方看屋。（問：後來有無順利出售系爭房地？）因為委託原
    告女友黃靖憑賣屋的時候原告一直都說，人家出價才800多
    萬元，沒有賣出，被告陳育嫺表示既然還沒有賣出去就取消
    專約，被告陳育嫺有權利取消專約，也有告訴原告要取消專
    約。取消專約後正好我有買方想要看，我拜託原告給買方看
    屋，萬一賣不出去，再決定是否賣給原告，嗣後系爭房地就
    順利出售了。（問：當時決定是否出售系爭房地給原告時，
    有無約定價金多少？）原則上原告有說以840萬元買受，但
    被告陳育嫺一直不同意，也沒有收他訂金，也沒有寫買賣契
    約書。（問：原告係於何時表示要購買系爭房地？）原告於
    專約取消後有說如果是這個價錢，他願意買，我表示剛好有
    兩個買主，讓買主看完後再說。（問：證人前稱專約取消後
    ，如果是這個「價錢」他願意買，所指之價錢是多少？）當
    時委託原告女友黃靖憑出售的價格是約定實拿價金950萬元
    ，原告願意以840萬元購買系爭房地，價錢差距過大。（問
    ：原告係於何時說要以840 萬元購買系爭房地？是在專約之
    前或後？）專約之前原告就有提，但我們一直都沒有跟原告
    收取訂金，因為被告陳育嫺還在考慮，當時正好有兩個買主
    ，請原告開門讓買主看屋後，再作決定。（問：原告提出84
    0萬元購買系爭房地，被告陳育嫺不同意，證人有無向原告
    表示，願意以840萬元出售系爭房地給原告？）這不是我的
    權利，我不是屋主，我不可能同意。（問：證人有無向原告
    表示如果系爭房地售價超過840萬元，差價由原告與被告各
    分一半？）這都不是我可以作主，且這是有出售的條件下，
    買家連訂金都沒有付，我們可能分？」等語（見本院卷第17
    1至173頁），已明白表示系爭房地所有權人並未同意以840
    萬元價格出售予原告，自亦不可能授權其與原告約定分享系
    爭房屋出售後50％利潤等情，且按不動產物權，依法律行為
    而取得、設定、喪失及變更者，非經登記，不生效力。前項
    行為，應以書面為之，民法第758條定有明文，是系爭房地
    所有權買賣應以書面定之，僅口頭約定買賣即違反上開強制
    規定，依民法第71條前段規定，應屬無效，亦徵證人洪碧蓮
    前開證述，尚非無憑。原告雖另又聲請證人黃靖憑及系爭房
    地新屋主到庭作證，然該二人均未親自見聞系爭分潤緩遷契
    約約定之情形，其證詞不足作為系爭分潤緩遷契約成立事實
    之認定，而無調查之必要。此外，原告復未舉其他證據足資
    證明兩造間確成立系爭分潤緩遷契約之事實。則原告不能證
    明其所主張兩造間成立系爭分潤緩遷契約之事實，自難認該
    原告主張之事實為真。準此，原告據以請求被告應依系爭分
    潤緩遷契約履行給付原告60萬元利潤本息，及主張被告為逼
    迫原告搬遷並提告之違反系爭分潤緩遷契約債務不履行行為
    ，致原告之人格權受侵害，依民法第227條之1準用同法第19
    5條規定，請求被告賠償原告60萬元精神慰撫金本息，另主
    張被告無權占有原告依系爭分潤緩遷契約所應享有之售屋利
    潤，依民法第767條規定，請求被告返還原告該利潤60萬元
    本息，均屬無據，不能准許。
五、又按「因故意或過失，不法侵害他人之權利者，負損害賠償
    責任。故意以背於善良風俗之方法，加損害於他人者亦同」
    、「不法侵害他人之身體、健康、名譽、自由、信用、隱私
    、貞操，或不法侵害其他人格法益而情節重大者，被害人雖
    非財產上之損害，亦得請求賠償相當之金額」，民法第184
    條第1項、第195條第1項前段分別定有明文。又「當事人主
    張有利於己之事實者，就其事實有舉證之責任」，民事訴訟
    法第277條前段亦有明文。而侵權行為之成立，須行為人因
    故意過失不法侵害他人權利，亦即行為人之行為須具備歸責
    性、違法性，並不法行為與損害間有因果關係，始能成立，
    且主張侵權行為損害賠償請求權之人，對於侵權行為之成立
    要件應負舉證責任。所謂不法係指無阻卻違法之情形而言，
    若權利之行使不違反公共利益，或以損害他人為主要目的者
    ，縱加損害於他人，在未逾越正當權利行使之範圍內，亦不
    負侵權行為賠償責任。又人民之訴訟權，包括提起民事訴訟
    、刑事告訴、暨聲請民事保全程序等，乃受憲法第16條所保
    障，倘人民權益遭受侵害或有侵害之虞，均得藉由法律程序
    以求救濟、預防。而訴訟制度濫用之情形，固屬不法，惟關
    於以訴訟制度不法侵害他人權利或利益，除客觀上須利用訴
    訟制度致被害人受有損害外，尚以行為人就其訴訟行為有相
    當不法之認識，始足當之，否則僅憑客觀上有為訴訟行為之
    事實，暨訴訟不利於被害人之結果，即據以認定行為人該當
    侵權行為，顯有不當限制人民訴訟權之危險。申言之，依刑
    事訴訟法第232條、第240條分別規定「犯罪之被害人，得為
    告訴」、「不問何人知有犯罪嫌疑者，得為告發」，倘告訴
    人、告發人未虛構事實，且就所訴之事實足認為被害人，即
    得依上開規定行使法律保障之權利，尚難遽認濫用告訴權、
    告發權而構成侵權行為。縱最終因指訴之被告犯罪嫌疑不足
    ，經檢察官為不起訴處分；或經法院認定不能證明犯罪，抑
    或行為不罰，而為無罪之判決，然提出刑事告訴、告發，本
    係懷疑他方涉有犯行之救濟方式，告訴人、告發人除係虛構
    不實資料誣指他人涉及犯罪外，並不負擔保無誤之責任，自
    不得單憑嗣後之檢察官不起訴處分或法院之無罪確定判決，
    遽論告訴人、告發人提出告訴、告發之行為不法。經查，原
    告主張陳清河與朱淑敏與其他圍事者分別於109年7月11日、
    7月17日、7月20日對伊為咆哮、威脅、恐嚇，辱罵伊海蟑螂
    等侵權行為事實，為被告所否認，原告固提出照片乙張為證
    （見本院卷第42頁），然該照片僅見陳清河與另二人坐在沙
    發上，尚不足證明原告前開主張之事實，原告復未舉其他證
    據以明之，依前開說明，自難認原告主張被告為前開侵權行
    為之事實為真。又承前，兩造間並無系爭分潤緩遷契約存在
    ，則系爭房地業經陳育嫻於109年6月22日售出，而原告為系
    爭房屋承租人，與陳育嫺間就系爭房屋之租賃契約至109年6
    月30日屆至，亦如前述，則原告依系爭房屋租賃契約書第13
    條「房屋之返還」第1「租期屆滿或租賃契約終止時，出租
    人應立即將房屋返還出租人並遷出戶籍或其他登記」約定（
    見本院卷第89頁），本即應於租期屆至即109年6月30日將系
    爭房地返還予陳育嫺，然原告於租期屆至後，經陳育嫻請求
    搬遷予以拒絕，則陳育嫻就此爭議提起民事訴訟，請求被告
    搬遷及給付違約金，應屬權利之正當行使，並非侵權行為，
    況本院士林簡易庭亦以109年度士簡字第1002號民事簡易判
    決原告應將系爭房地返還陳育嫺，並至返還系爭房地之日止
    ，按月給付陳育嫺2萬7,550元，有該判決書可按（見本院卷
    第100至103頁）。另原告於109年6月23日收受陳育嫺請求搬
    遷之存證信函後，於同年月29日以淡水崁頂郵遞局第000675
    號存證信函要求陳育嫺給付系爭房地售屋獲利55萬元，有該
    存證信函可參（見士林地檢署110年度他字第2566號卷第26
    至29頁），而原告曾揚言讓陳育嫺1年不能就系爭房屋為交
    屋，業據洪碧蓮向檢察官陳明在卷（見士林地檢署109年度
    他字第5370號卷第145頁），則陳育嫺據以對原告提起侵占
    及恐嚇取財刑事告訴，尚難認有故意虛構事實對原告提出告
    訴之情，士林地檢署於偵查原告提告前開被告誣告事實，亦
    以110年度偵字第12203號對被告為不起訴處分，而同此認定
    ，雖士林地檢署於偵查陳育嫻提告原告侵占、恐嚇取財犯嫌
    之事實後，認陳育嫻指述原告犯罪嫌疑不足，而以109年度
    偵字第16400號對原告為不起訴處分（見本院卷第96至98頁
    ），然究不能僅憑此即認定陳育嫻提出刑事告訴行為即為不
    法，則陳育嫻對原告提起刑事侵占及恐嚇取財告訴，對原告
    尚不構成侵權行為。準此，原告主張被告有前開故意侵害其
    名譽權之侵權行為即難憑採，其據以依侵權行為法律關係請
    求被告給付55萬5,000元本息，亦屬無據。
六、綜上，原告依據系爭分潤緩遷契約法律關係、民法第227條
    之1準用同法第195條規定、同法第767條規定及侵權行為法
    律關係，請求被告應給付原告115萬5,000元，及自109年9月
    18日起至清償日止，按年息5％計算之利息，均為無理由，應
    予駁回。又原告為假執行宣告之聲請，因訴遭駁回已失依據
    ，無從准許，爰一併駁回。
七、本件事證已臻明確，兩造其餘攻擊、防禦方法及所提證據，
    核與本件判決結果不生影響，無再一一論述之必要，附此敘
    明。
八、據上論結，原告之訴為無理由，依民事訴訟法第78條，判決
    如主文。
中　　華　　民　　國　　110 　年　　11　　月　　26　　日
                  民事第一庭  法  官  劉瓊雯
以上正本證明與原本無異。
如對本判決上訴，應於判決送達後20日內向本院提出上訴狀並附
具繕本，若委任律師提起上訴者，應一併繳納上訴審裁判費，否
則本院得不命補正逕行駁回上訴。　
中　　華　　民　　國　　110 　年　　11　　月　　26　　日
                              書記官  劉淑慧